最高法院刑事判決　　　　　　一○○年度台上字第二七○四號
上　訴　人　洪振程
選任辯護人　楊永成律師
　　　　　　許文哲律師
上列上訴人因強盜案件，不服台灣高等法院中華民國九十九年一
月二十七日第二審判決（九十八年度上訴字第四六四五號，起訴
案號：台灣士林地方法院檢察署九十二年度少偵字第五號、九十
三年度偵字第七八七號），提起上訴，本院判決如下：
    主  文
上訴駁回。
    理  由
按刑事訴訟法第三百七十七條規定，上訴於第三審法院，非以判
決違背法令為理由，不得為之。是提起第三審上訴，應以原判決
違背法令為理由，係屬法定要件。如果上訴理由書狀並未依據卷
內訴訟資料，具體指摘原判決不適用何種法則或如何適用不當，
或所指摘原判決違法情事，顯與法律規定得為第三審上訴理由之
違法情形，不相適合時，均應認其上訴為違背法律上之程式，予
以駁回。本件上訴人洪振程上訴意旨略稱：(一)證人李怡德於第一
審證稱：並未邀約上訴人謀議犯本件強盜案，亦未與上訴人討論
犯案計畫及騎乘機車到現場把風等語；證人林政源於第一審亦證
稱：上訴人完全沒有參與本案等語。原判決逕認定上訴人有參與
本件強盜犯行，復對上開有利上訴人之證詞未說明不予採信之理
由，自有違證據法則及判決理由不備之違法。(二)上訴人至案發現
場僅坐在機車上，並未有任何強盜犯行，且事後復無參與分贓之
行為。足證上訴人主觀上並無強盜之犯意，客觀上亦未有參與犯
罪構成要件之行為。原判決僅以上訴人有至現場及事後將機車騎
走之行為，即認上訴人與其他共犯間有犯意聯絡及行為分擔，顯
有違背經驗法則及適用法則不當之違法。(三)證人林妙靜於另案警
詢陳述係屬傳聞證據，然原審於審判期日調查證據之筆錄並未載
明上訴人及辯護人確知為傳聞證據，即認上訴人及辯護人於言詞
辯論終結前未聲明異議，並依刑事訴訟法第一百五十九條之五第
一項規定，認有證據能力，於法有違。(四)原判決認定證人田○豪
（真實姓名、年籍詳卷）及鄭豐年於另案少年法庭審理中之證述
具有證據能力，僅於理由內援引刑事訴訟法第一百五十九條之三
之規定，並未對該等審判外之證述具有何特別可信之情況予以說
明，亦有判決理由不備之違法。(五)上訴人為幫助其弟即洪○傑（
真實姓名、年籍詳卷）脫離李怡德等人之犯罪集團，始於民國九
十年七月七日勸解其弟至台北市政府警察局石牌派出所投案，洪
○傑亦轉為指證李怡德犯罪集團之污點證人。然警方未能於第一
時間查獲李怡德犯罪集團，上訴人因擔憂李怡德發現遭洪○傑出
賣，遂於同年七月十一日為李怡德等人找到時，被迫聽從李怡德
指示至案發現場，且上訴人於現場僅呆坐在機車上，並未參與強
盜犯行，待同案被告強盜完成後，始趁隙騎乘機車脫離該犯罪集
團。原判決未審酌上情，亦未傳喚石牌派出所警員瞭解前因後果
，有應於審判期日調查之證據未予調查之違法云云。
惟查原判決依憑上訴人部分不利於己之自白，證人即共同被告姜
○軒（原名姜○光，業經判刑確定；真實姓名、年籍詳卷）於另
案（九十六年度少訴緝字第一號）第一審及本案第一審之證詞，
證人即共同被告田○豪（業經判刑確定）於另案（九十年度少調
字第四五四號）偵查中之證詞，證人即共同被告林政源（業經判
刑確定）於另案（九十年度訴字第五○六號）第一審及本案第一
審之證詞，證人即共同被告盧○琳（真實姓名、年籍詳卷）於另
案（九十年度少調字第四五四號）偵查、第一審（九十年度訴字
第五○六號）及本案第一審之證詞，證人即共同被告李怡德（業
經判刑確定）於另案（九十年度訴字第五○六號）第一審之證詞
，證人即被害人林妙靜、鄭豐年於另案（九十年度少調字第四五
四號）警詢及偵查中之證詞，證人林妙靜於本案第一審之證詞，
查扣供作案用之開山刀二把，鄭豐年出具之贓物認領保管單、正
捷機車行之汽車出租客戶資料紀錄書、機車出租約定切結書等證
據，資以認定上訴人有原判決事實欄所記載之犯罪事實。因而維
持第一審依想像競合犯之規定，從一重論處上訴人意圖為自己不
法之所有，結夥三人以上，攜帶兇器，以強暴至使不能抗拒，而
取他人之物罪刑（處有期徒刑七年），並為相關從刑諭知之判決
，駁回上訴人在第二審之上訴，已詳敘其所依憑之證據及認定之
理由。對於上訴人所辯：雖有搭乘林政源騎乘之機車隨同李怡德
等人外出至案發現場，並於林政源將搶來之汽車駛離後，騎走林
政源之機車，但事先不知李怡德等人騎乘機車外出係意在強盜，
且在現場騎走機車亦屬自然動作云云；及選任辯護人以：上訴人
僅係單純在場，並無加重強盜之犯意聯絡及行為分擔，且其他共
同正犯李怡德、姜○軒、田○豪等一開始均未提及上訴人，顯見
上訴人並無參與本案。況上訴人於案發前曾就其弟洪○傑（原名
洪○程）參與李怡德先前二次強盜犯行予以苛責，並勸籲洪○傑
儘速向警方投案，上訴人豈有復代洪○傑參與本案之理等語，認
均不足採信；或不足為上訴人有利之認定，分別在判決內詳予指
駁，並說明其證據取捨及判斷之理由。且敘明：(一)證人即共同被
告李怡德於另案第一審九十年度訴字第五○六號案件中證稱：第
三次有上訴人、田○豪、姜○軒、林政源、我參與作案，上訴人
擔任把風角色，之前沒提到上訴人係因我是最後一個被抓，在警
局其他人表示上訴人當時只有坐在車上，所以不要供出他等語。
及至本案第一審改稱：九十年七月十一日之強盜犯行，我因完全
不在場，故不知情，且事前在士林泡沫紅茶店，我大部分是跟林
政源談，並未邀約上訴人謀議犯本件強盜案，亦未與上訴人談論
犯案計畫及騎乘機車到現場把風，我不知道林政源有無再跟上訴
人講等語。惟李怡德於另案第一審已明確指證稱其與上訴人均參
與本件犯行，上訴人並擔任把風工作等情，且依證人田○豪、姜
○軒、林政源、盧○琳所述，李怡德係致電上訴人前來旅館，並
指示上訴人負責將林政源騎乘之機車駛離，案發當時亦在現場觀
看行搶等情，足見李怡德於本案第一審證言，係屬避重就輕及事
後迴護上訴人不實之證言，自無可採。(二)證人即共同被告林政源
於另案第一審九十年度訴字第五○六號案件及本案第一審均證稱
：九十年七月十一日討論製造假車禍真擄車時，有我及上訴人、
李怡德、田○豪、姜○軒在場，因之前有上訴人之弟洪○傑參與
，但洪○傑後來被抓，只好臨時由上訴人來接替，我當時有問搶
到車之後，機車由何人騎走，李怡德就表示叫上訴人騎走，其等
是臨時決定，上訴人應該也有同意，案發現場我載上訴人，選定
目標後騎機車撞過去，等被害人把車停下來，田○豪、姜○軒把
被害人押到旁邊，我把車子開走，上訴人也把機車騎走，等我把
車開到陽明山，田○豪、姜○軒就騎機車到陽明山載我回去，犯
案期間上訴人一直坐在車上，擔任把風的工作，之前田○豪、姜
○軒一直叫我不要供出上訴人等語。雖林政源於本案第一審審理
中翻異前詞，改稱：上訴人完全沒有參與本案等語，然其於本案
第一審亦同時明白證稱上訴人確有擔任本次犯行之把風工作，並
同意至現場將林政源騎乘之機車駛離等情，核與其餘證人所述大
致相符，益見林政源此部分所證，係附和上訴人之辯詞，不足為
上訴人有利之認定。復就公訴意旨以：上訴人上開強盜犯行之際
，亦未經許可持有改造手槍一把用以犯案，因認上訴人此部分另
涉犯九十四年一月二十六日修正公布施行前之槍砲彈藥刀械管制
條例第十一條第一項之罪嫌，經綜合調查證據之結果，認不能證
明上訴人此部分犯罪，因公訴意旨認此部分與上訴人上開強盜部
分有裁判上一罪關係，而不另為無罪之諭知，亦在判決內加以說
明。原判決所為論述，核與卷證資料相符，從形式上觀察，並無
足以影響判決結果之違背法令之情形。按(一)認事採證、證據之取
捨及證據證明力之判斷，俱屬事實審法院之職權，苟無違背證據
法則，自不能指為違法。本件原判決綜合上訴人部分不利於己之
自白，證人姜○軒、田○豪、林政源、盧○琳、李怡德、林妙靜
、鄭豐年之證詞，斟酌其他證據，認定上訴人有本件犯罪事實。
對於上訴人否認犯罪所持之辯解及選任辯護人上開辯護意旨，認
均不足採，就證人李怡德於本案第一審改稱：並未邀約上訴人謀
議為本件強盜犯行，亦未與上訴人談論犯案計畫及騎乘機車到現
場把風；及證人林政源於本案第一審改稱：上訴人完全沒有參與
本案各等語，認均屬迴護上訴人之詞，不足為有利上訴人之認定
，已分別在判決內詳述其認事採證、證據取捨及判斷之理由，核
與證據法則並無違背，為其職權之適法行使，自不能指為違法。
上訴意旨(一)(二)所指，置原判決已說明之事項或屬原審採證認事職
權之適法行使，任意指摘，均非適法之上訴第三審理由。(二)原審
於審判期日經審判長將林妙靜於另案（第一審九十年度少調字第
四五四號卷第二四、二五頁）警詢之證詞提示並告以要旨後，上
訴人及其選任辯護人均表示「沒有意見」（見原審卷第五○頁）
。原判決認上訴人及其辯護人迄至言詞辯論終結對林妙靜於警詢
陳述之證據能力，並未聲明異議，因而審酌該證據資料製作時之
情況，尚無違法不當及證明力明顯過低之瑕疵，作為證據應屬適
當，依刑事訴訟法第一百五十九條之五規定，認有證據能力（見
原判決理由壹、(三)），於法無違。上訴意旨(三)所指，顯非依據卷
內資料具體指摘之適法上訴第三審理由。(三)刑事訴訟法第一百五
十九條之一第一項規定，被告以外之人於審判外向法官所為之陳
述，得為證據。原判決於理由說明共同正犯田○豪、鄭豐年於第
一審另案九十年度訴字第五○六號案件及第一審少年法庭法官前
所為之陳述，係屬被告以外之人於審判外向法官所為之陳述，且
第一審法院亦傳喚田○豪、鄭豐年到庭作證，惟因田○豪已於九
十五年十月九日死亡，有個人基本資料查詢結果；鄭豐年則因中
風復發多次，無法以言語與人正常溝通，有新光吳火獅紀念醫院
診斷證明書在卷可憑，自均無從於法院審理中傳喚到庭作證等語
（見原判決理由壹、(一)）。依其理由意旨，係指田○豪、鄭豐年
於另案向法官所為之陳述，具有證據能力；且因二人或已死亡、
或無陳述能力，而無法傳喚到庭，並無侵害上訴人之對質詰問權
，核無違誤。雖原判決於理由贅載其等陳述乃為證明上訴人犯罪
事實之存否所必要，且其等所述具有特別可信之特別情況，而有
證據能力，固有瑕疵，然與原判決認定田○豪、鄭豐年上開證詞
具有證據能力不生影響。上訴意旨(四)所指，尚非適法之上訴第三
審理由。(四)刑事訴訟法所稱依法應於審判期日調查之證據，係指
與待證事實有重要關係，在客觀上顯有調查必要性之證據而言，
必與判斷待證事實之有無，具有關聯性，得據以推翻原判決所確
認之事實，而為不同之認定，若證明之事項已臻明瞭，未為無益
之調查，並無違法之可言。原判決業於理由內說明：共同被告田
○豪、姜○軒、林政源等人均明確證述上訴人於案發前曾一同討
論強盜事宜，並同意參與行搶；且田○豪等三人與李怡德復均證
稱上訴人係在場擔任把風工作，同時負責將林政源騎乘之機車駛
離現場；且依被害人林妙靜所證，案發當時有二部機車共四人前
後擋住其車輛去向，田○豪持刀動手將錢搶走，上訴人坐在機車
上把風，迨林政源將車駛離現場後，田○豪、姜○軒及上訴人亦
隨同騎乘機車離去。倘上訴人對本件強盜毫不知情，何以於共同
被告行搶過程中竟然全程在場，亦未表示任何反對或疑問之意，
復於林政源上前強取被害人車輛時，迅速騎乘機車離開現場，顯
見上訴人確與田○豪、姜○軒、林政源、李怡德間就本件強盜犯
行間具有犯意聯絡及行為分擔等語（見原判決理由貳、二(1)、五
）。又依卷內資料，上訴人及其選任辯護人於原審並未聲請傳喚
石牌派出所警員，且原審審判長於審判期日調查證據完畢後，詢
以「尚有證據請求調查？」時，上訴人及其選任辯護人亦均答稱
「無」，有審判筆錄可憑（見原審卷第五○頁）。則上訴人本件
犯行既已臻明確，原審未依職權再為無益之調查，自無上訴意旨
(五)所指應於審判期日調查之證據而未予調查之違法。上訴意旨所
指各節，或對於原判決究竟如何違背法令，並未依卷內訴訟資料
為具體之指摘，或徒憑己意，就屬原審採證認事、證據取捨職權
之適法行使，及原判決已經說明事項，任意指摘為違法，或於原
判決本旨不生影響之爭辯，核與法律規定得為第三審上訴理由之
違法情形，均不相適合，應認其上訴違背法律上之程式，予以駁
回。
據上論結，應依刑事訴訟法第三百九十五條前段，判決如主文。
中    華    民    國  一○○  年    五    月   十九   日
                      最高法院刑事第十庭
                          審判長法官  黃  一  鑫  
                                法官  張  春  福  
                                法官  林  勤  純  
                                法官  陳  國  文  
                                法官  宋  明  中  
本件正本證明與原本無異
                                      書  記  官  
中    華    民    國  一○○  年    五    月  二十五  日
                                                      K